【裁判字號】    89,上易,476
【裁判日期】    891107
【裁判案由】    侵權行為損害賠償
【裁判全文】
臺灣高等法院民事判決  八十九年度上易字第四七六號
    上  訴  人  丙○○
                甲○○
    共      同  黃炳飛律師
    訴訟代理人
    被 上訴 人  乙○○      住台北縣鶯歌鎮○○○路三八號
    訴訟代理人  鄭文龍律師
右當事人間返還不當得利等事件，上訴人對於中華民國八十九年七月十日臺灣板橋地
方法院八十九年度訴字第五三六號第一審判決提起上訴，本院判決如左：
    主      文
上訴及追加之訴均駁回。
第二審訴訟費用由上訴人丙○○負擔三分之一，餘由上訴人甲○○負擔。
    事      實
甲、上訴人方面：
一、聲明：
（一）原判決廢棄。
（二）被上訴人應給付上訴人丙○○新台幣（下同）二十七萬五千元及自支付命令送
      達之翌日起，至清償日止，按年息百分之五計算之利息。
（三）被上訴人應給付上訴人甲○○五十萬元及自支付命令送達之翌日起，至清償日
      止，按年息百分之五計算之利息。
二、陳述：除與原判決記載相同者，予以引用外，並補稱：
    上訴人丙○○、甲○○於民國（下同）八十三年五月間各出資五十五萬元、一百
    萬元加入訴外人玄發陶磁興業股份有限公司（下稱玄發公司）為股東，被上訴人
    依約即應將上訴人所繳納之股金全數辦理增資之變更登記，並登記於股東名簿，
    據以發行股票，使上訴人取得玄發公司股東之地位，惟被上訴人並未依上開債務
    本旨履行，擅自將上訴人所繳納之股金減半登記，依民法第二百二十七條第一項
    規定，自應負債務不履行之損害賠償責任。
三、證據：除援用原審之立證方法外，並補提出証券交易稅一般代徵稅額繳款書為證
    。
乙、被上訴人方面：
一、聲明：上訴駁回。
二、陳述：除與原判決記載相同者，予以引用外，並補稱：
    被上訴人係本於有效成立之入股投資契約而收受上訴人之前開股金，惟因玄發公
    司經營虧損，乃將前開股金減半登記股權，被上訴人並無何不當得利可言；況玄
    發公司現仍存續中，並未經清算及解散登記，被上訴人仍可將另一半之股權過戶
    登記與上訴人，被上訴人亦無何債務不履行可言。
三、證據：援用原審之立證方法。
丙、本院依職權調閱臺灣板橋地方法院八十四年度自字第四四二號被上訴人詐欺案件
    全卷。
    理      由
一、本件上訴人在原審係主張被上訴人有後開二所述行為，依民法第一百九十七條第
    二項規定，聲明求為被上訴人應給付上訴人丙○○二十七萬五千元及法定遲延利
    息；給付上訴人甲○○五十萬元及法定遲延利息；上訴人提起上訴後，在本院追
    加依民法第二百二十七條第一項規定，聲明求為被上訴人應分別給付上訴人上開
    金額，經核上訴人請求之基礎事實同一，依民事訴訟法第四百四十六條第一項但
    書、第二百五十五條第一項第二款規定，自應准許，合先敘明。
二、上訴人主張：被上訴人原係玄發公司之實際負責人，於八十三年五月間，以玄發
    公司擬增資擴充生產設備為由，邀上訴人丙○○、甲○○各出資五十五萬元、一
    百萬元（按：上訴人丙○○係以其對被上訴人之五十五萬元借款債權入股），惟
    被上訴人並未將上訴人所繳納之上開股金全數辦理增資之變更登記，而各減半登
    記為上訴人丙○○二百七十五股、上訴人甲○○五百股（每股以一千元計算），
    詐騙上訴人各半數之股金，被上訴人因此所涉及之詐欺罪責，業經刑事法院判處
    有期徒刑六月確定在案；又上訴人曾依侵權行為之法則，請求被上訴人損害賠償
    ，惟因被上訴人在訴訟進行中為時效之抗辯，致上訴人遭受敗訴判決確定等情，
    爰依民法第一百九十七條第二項及第二百二十七條第一項規定（見本院卷五五頁
    ），求為命被上訴人給付上訴人丙○○二十七萬五千元；給付上訴人甲○○五十
    萬元並均加付法定遲延利息之判決。
    被上訴人則以：被上訴人係本於有效成立之入股投資契約而收受上訴人之前開股
    金，惟因玄發公司經營虧損，乃將前開股金減半登記股權，被上訴人並無何不當
    得利可言；況玄發公司現仍存續中，並未經清算及解散登記，被上訴人仍可將另
    一半之股權過戶登記與上訴人，被上訴人亦無何債務不履行可言等語，資為抗辯
    。
三、經查上訴人主張被上訴人於八十三年五月間，以玄發公司擬增資擴充生產設備為
    由，邀上訴人丙○○、甲○○各出資五十五萬元、一百萬元加入玄發公司為股東
    （按：上訴人丙○○係以其對被上訴人之五十五萬元借款債權入股），惟被上訴
    人並未將上訴人所繳納之上開股金全數辦理增資之變更登記，而各減半登記為上
    訴人丙○○二百七十五股、上訴人甲○○五百股（每股以一千元計算）；被上訴
    人因此所涉及之詐欺罪責，業經刑事法院判處有期徒刑六月確定在案；又上訴人
    曾依侵權行為之法則，請求被上訴人損害賠償，惟因被上訴人在訴訟進行中為時
    效之抗辯，致上訴人遭受敗訴判決確定之事實，業據其提出臺灣板橋地方法院八
    十四年度自字第四四二號、本院八十五年度上易字第五三一八號刑事確定判決及
    本院八十六年度訴字第九三號民事確定判決為証，並經調閱上開刑事卷宗查明屬
    實，復為被上訴人所不爭執，固堪信為真實。惟上訴人主張被上訴人未將上訴人
    所繳納之上開股金全數辦理增資之變更登記，而各減半登記股權係屬不當得利及
    債務不履行云云，則為被上訴人所否認，並以前開情詞置辯。經查：
  (一)按不當得利須以無法律上原因而受利益，致他人受損害為成立要件，此觀民法第
    一百七十九條規定自明。本件被上訴人係本於有效成立之入股投資契約而收受上
    訴人之前開股金，既為兩造所不爭執，則被上訴人收受該股金自非無法律上之原
    因；雖上訴人主張伊等係受被上訴人之詐欺而簽訂該入股投資契約，惟該入股投
    資契約迄未經上訴人依法撤銷（參照民法第九十二條第一項規定），仍屬有效存
    在，上訴人就未登記之另一半股權，仍可請求被上訴人辦理股權登記，被上訴人
    自無何不當得利可言。
  (二)又：玄發公司現仍存續中，並未經清算及解散登記，為兩造所不爭執（見本院卷
    五五至五六頁），而被上訴人復表示願將另一半之股權登記與上訴人，即上訴人
    亦自認被上訴人有足夠之股權可過戶登記與上訴人（見本院卷五五至五六頁），
    則被上訴人對於該部分之給付仍可履行。
四、綜上所述，上訴人依據民法第一百九十七條第二項及第二百二十七條第一項規定
    ，請求被上訴人給付上訴人丙○○二十七萬五千元；給付上訴人甲○○五十萬元
    並均加付法定遲延利息，均屬不應准許。從而，原審所為上訴人敗訴之判決，並
    無違誤，上訴論旨仍執前詞指摘原判決不當，求予廢棄改判，為無理由。
五、至兩造其餘之攻擊或防禦方法及未經援用之証據，經本院斟酌後，認為均不足以
    影響本判決之結果，自無逐一詳予論駁之必要，併此敘明。
據上論結，本件上訴及追加之訴均為無理由，依民事訴訟法第四百四十九條第一項、
第七十八條、第八十五條第一項但書，判決如主文。
中    華    民    國    八十九    年        十一    月        七        日
                              臺灣高等法院民事第十三庭
                                  審判長法  官  林  鄉  誠
                                        法  官  謝  碧  莉
                                        法  官  陳  駿  璧
右正本係照原本作成。
不得上訴。
中    華    民    國    八十九    年        十一    月        九        日
                                        書記官  鄭  淑  昀


司法院資訊處製作；財團法人民間司法改革基金會備份。
